ACORDAO-COMPLETO-2350752

ACÓRDÃO 4793/2019 ATA 21/2019 - PRIMEIRA CÂMARA

VISTOS, relatados e discutidos estes autos de Recursos de Reconsideração interpostos por Edimilson Maturana da Silva e Nilson Akira Suganuma contra o Acórdão 285/2018-TCU-Primeira Câmara,
ACORDAM os Ministros do Tribunal de Contas da União, reunidos em sessão da Primeira Câmara, diante das razões expostas pelo relator, em:
9.1. conhecer do recurso interposto por Edimilson Maturana da Silva, para, no mérito, negar-lhe provimento;
9.2. conhecer do recurso interposto por Nilson Akira Suganuma, para, no mérito, dar-lhe provimento;
9.3. tornar insubsistentes os subitens 9.2 e 9.3 do 9.3 do Acórdão 285/2018-TCU-Primeira Câmara;
9.4. julgar irregulares as contas de Edimilson Maturana da Silva, com fundamento nos arts. 1º, inciso I, 16, III, "a" e "c", 19 e 23, III, da Lei 8.443/1992, e condená-lo ao pagamento do débito de R$ 280.000,00 (duzentos e oitenta mil reais) , com a fixação do prazo de quinze dias, a contar da notificação, para que comprovem, perante o Tribunal (art. 214, inciso III, alínea "a", do Regimento Interno do TCU) , o recolhimento da dívida à Fundação Nacional de Saúde, atualizado monetariamente e acrescido dos juros de mora, calculados a partir de 28/9/2010 até a data do recolhimento, na forma prevista na legislação em vigor;
9.5. aplicar a Edimilson Maturana da Silva a multa individual prevista no artigo 57 da Lei 8.443/1992, no valor de R$ 135.000,00 (cento e trinta e cinco mil reais) , fixando-lhe o prazo de 15 (quinze) dias, a contar da notificação, para que comprove, perante o Tribunal (art. 214, inciso III, alínea "a", do Regimento Interno) , o recolhimento da dívida ao Tesouro Nacional, atualizada monetariamente desde a data do presente acórdão até a do efetivo recolhimento, se for paga após o vencimento, na forma da legislação em vigor;
9.6. julgar regulares com ressalvas as contas de Nilson Akira Suganuma;
9.7. comunicar o teor deste Acórdão aos recorrentes e aos demais interessados.

Recurso de reconsideração em Tomada de Contas Especial.

Primeira Câmara

Município de Vale do Anari - RO.

3. Interessados/Responsáveis/Recorrentes:
3.1. Interessado: Fundação Nacional de Saúde (26.989.350/0001-16)
3.2. Responsáveis: Edimilson Maturana da Silva (XXX.148.106-XX); Nilson Akira Suganuma (XXX.574.302-XX)
3.3. Recorrentes: Edimilson Maturana da Silva (XXX.148.106-XX); Nilson Akira Suganuma (XXX.574.302-XX).

13.1. Ministros presentes: Benjamin Zymler (na Presidência), Walton Alencar Rodrigues (Relator) e Vital do Rêgo.
13.2. Ministro-Substituto convocado: Marcos Bemquerer Costa.
13.3. Ministro-Substituto presente: Augusto Sherman Cavalcanti.

EDMILSON MATURANA DA SILVA

WALTON ALENCAR RODRIGUES

Ministro-Substituto Weder de Oliveira.

Adoto, como Relatório, a instrução do Auditor (peça 86) , que contou com a anuência do corpo diretivo da unidade técnica (peças 87 e 88) , bem como do Ministério Público junto ao TCU (peça 89) :
"INTRODUÇÃO
1.	Versa a espécie sobre Recurso de Reconsideração interposto por Edimilson Maturana da Silva (peça 62) e Nilson Akira Suganuma (peça 80) , ex-Prefeitos do município de Vale do Anari - RO, em face do Acórdão 285/2018-TCU-Primeira Câmara (peça 48) , que possui o seguinte teor:
ACORDAM os ministros do Tribunal de Contas da União, reunidos em sessão da 1ª Câmara, ante as razões expostas pelo relator, em:
9.1. considerar revéis os Srs. Edimilson Maturana da Silva e Nilson Akira Suganuma, nos termos do art. 12, § 3º, da Lei 8.443/1992;
9.2. julgar irregulares, com fulcro nos arts. 1º, I, 16, III, 'a' e 'c', 19, caput, e 23, III, da Lei 8.443/1992, as contas dos Srs. Edimilson Maturana da Silva e Nilson Akira Suganuma e condená-los, solidariamente, ao pagamento da quantia a seguir especificada, atualizada monetariamente e acrescida dos juros de mora, calculados a partir da data indicada até a data do efetivo recolhimento, fixando-lhes o prazo de 15 (quinze) dias, a contar da notificação, para que comprovem perante o TCU (art. 214, III, 'a', do RI/TCU) o recolhimento do valor aos cofres da Fundação Nacional de Saúde:
Valor Original (R$)	Data de Ocorrência
280.000,00	28/9/2010
9.3. aplicar, individualmente, aos os Srs. Edimilson Maturana da Silva e  Nilson Akira Suganuma a multa de R$ 135.000,00 (cento e trinta e cinco mil reais) prevista no art. 57 da Lei 8.443/1992 c/c o art. 267 do RI/TCU, com a fixação do prazo de 15 (quinze) dias, a contar da notificação, para que comprovem, perante o Tribunal (art. 214, III, 'a', do RI/TCU) , o recolhimento das dívidas aos cofres do Tesouro Nacional, atualizadas monetariamente desde a data deste acórdão até a do efetivo recolhimento, se forem pagas após o vencimento, na forma da legislação em vigor;
9.4. autorizar, desde logo, nos termos do art. 28, II, da Lei 8.443/1992, a cobrança judicial das dívidas;
9.5. enviar cópia desta deliberação à Procuradoria da República no Estado de Rondônia em cumprimento ao disposto no art. 16, § 3º, da Lei 8.443/1992, c/c art. 209, § 7º, do RI/TCU, para a adoção das medidas que entender cabíveis..
HISTÓRICO
2.	Originalmente, estes autos tratavam de tomada de contas especial instaurada pela Superintendência da Fundação Nacional de Saúde de Rondônia (Funasa/RO) , em face do Sr. Edimilson Maturana da Silva, ex-Prefeito de Vale do Anari/RO, gestão 2009-2012, em razão de impugnação total de despesas realizadas com recursos originados do Termo de Compromisso TC PAC nº 0172/2007 (Siafi nº 632308) , firmado, em 31/12/2007, entre a Funasa e o município, à época representada pelo Senhor João Alves Fernandes (CPF 325.561.442/20) , Prefeito Municipal na gestão 2005-2008, para a "execução da ação Sistema de Abastecimento de Água" (peça 3, p. 1 a 3) , na forma detalhada no Plano de Trabalho (PT inicial, peça 11, p 77-81) .
3.	Esse Termo de Compromisso foi celebrado entre a Funasa e a mencionada Municipalidade, com a finalidade de construção de uma estação de tratamento de água (ETA) , compreendidos os serviços preliminares e drenagem (peça 3) . Assinou o termo o então Prefeito, Sr. João Alves Fernandes, em 31 de dezembro de 2007.
4.	Para a consecução desse ajuste, estavam previstos R$ 722.000,00 (setecentos e vinte e dois mil reais) , sendo R$ 700.000,00 (setecentos mil reais) de competência da Funasa e R$ 22.000,00 (quinze mil reais) sob a responsabilidade do Município. Contudo, foram transferidos apenas R$ 280.000,00, em 24/9/2010 (ordem bancária 2010OB810133 - peça 11 p. 91) , na gestão do Sr. Edimilson Maturana da Silva (2009/2012) , creditados em 28/9/2010 (peça 22, p. 3) .
5.	Consta nos autos a informação, por meio do Despacho nº 086/2013, de 8/10/2013, do Serviço de Convênios da Funasa/RO (peça 11, p. 281-285) , de que não houve transferência das parcelas subsequentes em razão de falta de interesse do Prefeito sucessor, Senhor Nilson Akira Suganuma (gestão 2013-2016) , em prosseguir na execução do ajuste, haja vista a alegada gestão irregular dos recursos pela administração anterior.
6.	O ajuste teve vigência de 31/12/2007 a 23/06/2013, conforme 6º Termo Aditivo ao TC PAC 0172/2007 (peça 11, p 155-157) , ou seja, alcançou três gestões da municipalidade. Contudo, houve liberação tão-somente de R$ 280.000,00 pela Funasa em 24/09/2010, quando a administração do Prefeito signatário já se havia extinguido, nada havendo a se apurar em relação à eventual responsabilidade desse gestor quanto à utilização dos recursos em análise.
7.	Já na gestão do Prefeito Nilson Akira Suganuma, foram emitidos o Relatório de Análise Técnica e o Relatório de Auditoria Técnica do Processo Administrativo nº 0109/2010, elaborados em 3/5/2013, referentes ao Termo de compromisso em análise, com diversas irregularidades (peça 11, p. 165-229) . Os dois gestores foram notificados acerca das irregularidades. Ainda assim, não foi encaminhada à concedente a prestação de contas dos valores recebidos.
8.	Por meio do Relatório de Visita Técnica nº 3, de 29/5/2012 (peça 11, p. 270-272) , da Divisão de Engenharia de Saúde Pública da Funasa/RO, foi atestada a execução de aproximadamente 1% do objeto ajustado e que as obras estavam paralisadas, motivo por que foi instaurada a tomada de contas originária destes autos. Assim consta do termo de vistoria (peça 5, p. 3) :
3. Com base na Informação constante às fls. 136/137 de 26/08/2013 e Relatório de Visita Técnica n° 03 de 14/08/2012 (fls. 138-139) , relativo à vistoria "in loco" realizada no objeto do convênio, a área técnica consignou as seguintes conclusões: 1- o objeto foi executado parcialmente, no percentual de 1% e corresponde ao 'barracão da obra e a base da LIA e parte das caixas de passagens' conforme afirma o Eng. Carlos Maurício Dal Ponte; 2- o percentual não executado do objeto é de 99% e corresponde à não execução das etapas 01 - Drenagem da ETA: 02 - Estação compacta de tratamento de água 80m 3 e 3 - serviços preliminares referentes às obras de Execução de Sistemas de Abastecimento de Água. Não há que se falar em etapa útil visto que o percentual executado não beneficiou a comunidade. Nesse parecer, não houve recomendações para aprovação, pois se considerou que a parte executada é insuficiente e como dito não resultou em benefícios para a comunidade local.
9.	Os responsáveis foram citados nos seguintes termos (peças 15, 40) :
O débito é decorrente da reprovação integral da execução do de Compromisso TC PAC nº 0172/2007 (Siafi nº 632308) firmado entre a Funasa e a Prefeitura Municipal, com Termo de Aprovação Formal assinado, em 31/12/2007, para a execução da ação Melhorias Sanitárias Domiciliares (construção de uma estação de tratamento de água - ETA, compreendidos os serviços preliminares e a drenagem, conforme Plano de Trabalho) , em decorrência da não comprovação da boa e regular aplicação dos recursos federais ante a constatação de execução de 1% (um por cento) da obra prevista, demonstrada pela construção somente do barracão de obras, da base da ETA e de parte das caixas de passagens, além das irregularidades adiante listadas, bem assim em face da não apresentação da prestação de contas dos recursos recebidos, conforme atestado pelo Relatório de Visita Técnica nº 3, de 29/05/2012, da Divisão de Engenharia de Saúde Pública da Funasa/RO (peça 11, p. 270-271) , pela Informação s/nº , de 26/08/2013, da mesma unidade (peça 11, p. 266) , e pelo Despacho nº 086/2013, do Serviço de Convênios da Funasa/RO, bem como, de outras irregularidades listadas pelo Relatório de Visita Técnica nº 3, além da inexecução do objeto: 
- ausência de ART dos responsáveis pela execução e pela fiscalização; 
- execução das obras em desacordo com o cronograma físico-financeiro; 
- não preenchimento dos diários de obra; 
- ausência de placas identificadoras do Termo firmado.
10.	Embora regularmente citados, os ex-Prefeitos Edimilson Maturana da Silva e Nilson Akira Suganuma no âmbito deste Tribunal permaneceram silentes, motivo por que foram considerados revéis, nos termos do art. 12, § 3º, da Lei 8.443/1992.
11.	Transcrevem-se a seguir excertos do Voto (peça 49) condutor do Acórdão (peça 48) atacado, que fundamentaram a deliberação proferida pelo Tribunal:
9. Vistoria realizada pela Funasa presta-se, no caso concreto, a demonstrar, conforme excerto transcrito acima, que as obras sequer foram iniciadas, conforme destaca o MP/TCU em sua manifestação regimental, não tendo sido atingida a finalidade pactuada (peça 47) :
3. (...) . Ademais, vistoria in loco em 29/5/2012 (peça 11, p. 270/272) revelou ausência de fiscalização técnica (evidenciada pela falta da anotação de responsabilidade técnica - ART) e de preenchimento dos diários de obra, bem como:
'Que a obra objeto deste convênio encontra-se paralisada, estando executado o barracão de obra, a base da ETA e parte das caixas de passagens, e, em condições de receber a instalação da ETA - Estação de Tratamento de Água modular, pré-fabricada, compactada, com capacidade para tratar 100m³/h conforme especificada em planilha.
Podemos considerar para aproveitamento apenas a base da ETA e as duas (02) caixas de inspeção/passagem, que representa 1.0 % (um por cento) do valor total da planilha.'
4. Preliminarmente, registre-se que o Tribunal entende que 'atos meramente preparatórios, como os serviços de mobilização de equipamentos e de instalação e arrumação do canteiro de obras', tais como o 'barracão' acima mencionado, sequer caracterizam o início da execução física de obras (cf. Voto condutor do Acórdão 954/2008-TCU-Plenário, Rel. Min. Guilherme Palmeira) . 
5.	Ademais, observa-se que a parcela executada - construção da base da estação e de parte das caixas de passagem - não se traduziu em abastecimento de água para qualquer dos residentes de Vale do Anari/RO. Sobre a inviabilidade de se elucubrar sobre o futuro aproveitamento de obras inconclusas, assim disserta o Voto condutor do Acórdão 2828/2015-TCU-Plenário (Rel. Min. Bruno Dantas) :
 'Destaco que, em situações desse tipo, ainda que se verifique a possibilidade de aproveitamento do que já foi executado em eventual retomada das obras, tal viabilidade não seria bastante para ensejar o correspondente abatimento no valor apurado do débito, por se tratar de mera hipótese, e não de benefício efetivo'.
12.	O Tribunal, ao acolher os fundamentos do Relator a quo, proferiu o Acórdão 285/2018-TCU-Primeira Câmara (peça 48) , que julgou irregulares as contas dos responsáveis, condenou-os em débito e aplicou-lhes multa.
13.	Inconformados com o decisum proferido pelo Tribunal, Edimilson Maturana da Silva e Nilson Akira Suganuma interpuseram Recursos de Reconsideração (peças 62, 80) , que passam a ser analisados nos aspectos de admissibilidade e de mérito.
ADMISSIBILIDADE
14.	Reitera-se o exame preliminar de admissibilidade (peças 65-66, 83-84) , ratificado pelo Relator (peças 68 e 85) , que concluiu pelo conhecimento dos Recursos, suspendendo-se os efeitos dos itens 9.2, 9.3 e 9.4 do Acórdão recorrido, uma vez preenchidos os requisitos processuais aplicáveis à espécie.
MÉRITO
15. Delimitação
15.1.	Constitui objeto deste Recurso verificar se houve a correta aplicação dos recursos recebidos por meio do Termo de Compromisso TC PAC nº 0172/2007 (Siafi nº 632308) , firmado, em 31/12/2007, entre a Funasa e o Município, à época representada pelo Senhor João Alves Fernandes (CPF 325.561.442/20) , Prefeito Municipal na gestão 2005-2008, para a "execução da ação Sistema de Abastecimento de Água" (peça 3, p. 1 a 3) , na forma detalhada no Plano de Trabalho (PT inicial, peça 11, p 77-81) .
16.	Apresentar-se-ão os recursos individualmente, que serão analisados quanto ao mérito em seguida.
EDMILSON MATURANA DA SILVA (peça 62) 
17.	O Sr. Edmilson Maturana da Silva exerceu o mandato de Prefeito do município de Vale do Anari - RO, no período compreendido entre 2009 e 2012. Embora não tenha sido o signatário do Termo de Compromisso, foi em sua gestão que os recursos foram transferidos pela Funasa, em 24/9/2010, conforme Ordem Bancária 2010OB810133 (peça 11 p. 91) , creditados em 28/9/2010 (peça 22, p. 3) .
18.	Depois de realizar extensa transcrição da instrução da Unidade Técnica, constante do Relatório (peça 50) , além dos fundamentos integrantes do Voto (peça 49) condutor do Acórdão (peça 48) atacado, inaugura as razões "da necessidade urgente de reforma do V. acórdão recorrido", que se analisam em seguida.
19.	Ao se iniciar a análise das razões recursais, deve-se consignar de início a multiplicidade de adjetivações contidas na petição do Sr. Edmilson Maturana da Silva, que em nada acrescenta e fragiliza os fundamentos de recorrer. Poder-se-ia solicitar ao Relator do feito que as riscasse, conforme preceitua o art. 78, § 2º, do Código de Processo Civil pátrio, aplicado subsidiariamente aos processos de competência deste Tribunal, in verbis:
Art. 78. É vedado às partes, a seus procuradores, aos juízes, aos membros do Ministério Público e da Defensoria Pública e a qualquer pessoa que participe do processo empregar expressões ofensivas nos escritos apresentados.
.....................................................................................................................................................
§ 2o De ofício ou a requerimento do ofendido, o juiz determinará que as expressões ofensivas sejam riscadas e, a requerimento do ofendido, determinará a expedição de certidão com inteiro teor das expressões ofensivas e a colocará à disposição da parte interessada.
20.	Entretanto, todas essas expressões serão desconsideradas na presente análise ou omitidas quando integrantes de texto eventualmente transcrito.
21. Tempo de vigência do convênio e tempo de mandato.
21.1.	O recorrente inicia sua argumentação com transcrição do seguinte excerto constante do Relatório de peça 50:
22. Anteriormente, em 05/10/2011, dentro da gestão do Sr. Edimilson, a Funasa expediu o Relatório de Acompanhamento de Execução Financeira nº 017/2011 - TC PAC 172/07 com o objetivo de avaliar a execução financeira do ajuste e subsidiar a análise da prestação de contas (peça 11, p. 107-117) . Nesse documento, atestou a contratação da empresa Construterra Construção Civil Ltda., em 18/01/2011, pelo valor de R$ 720.579,01, bem assim não haver execução física até aquele momento, embora tivesse sido emitida a Ordem de Serviços expedida, em 24/04/2011, para realização da obra, em até 180 dias.
21.2	Segundo o recorrente, ainda em 2012, houve dois aditamentos com prorrogação do prazo de vigência (5º e 6º termos aditivos) , motivo por que assim se pronuncia:
 (...) Em suma, em dezembro/2012 (quando terminou o mandato do Recorrente) , o convênio estava atrasado, contudo, em ordem, e com sua vigência prorrogada! "Daonde" se fundamenta decisão deveras discrepante, desproporcional e injusta desta E. Corte de Contas em punir a pessoa do Recorrente, que entregara o convênio em andamento com recente autorização de prorrogação da sua vigência.
21.3.	Continua o recorrente ao mencionar que consta do Relatório a informação de que o Sr. Nilson Akira, sucessor do ora recorrente "não prestou contas de forma final e nem logrou êxito em comprovar as alegações de desvio de verbas pelo seu antecessor". Mais uma vez enfatiza que houve prorrogação da vigência do ajuste para além do seu mandato, motivo por que a obrigação de prestar contas recairia sobre o seu sucessor, ou seja, sobre o senhor Nilson Akira, que, segundo o recorrente, é seu "inimigo político".
21.4.	Embora não tenha mencionado em suas razões recursais, o recorrente, em seus "pedidos", solicita, "Alternativamente, caso não atendidos os itens anteriores, seja ao menos determinada a isenção do pagamento de multa aplicando-se, concomitantemente o entendimento majorante de que a imprescritibilidade atua somente em relação a danos líquidos em desfavor do erário, e ainda assim com ressalvas do próprio STF"
Análise
21.5.	O recorrente transcreve excerto do Relatório (peça 50) , que subsidiou o Voto (peça 49) do Acórdão (peça 48) atacado. Não é demais recordar que o Sr. Edmilson Maturana da Silva exerceu o mandato de Prefeito do município de Vale do Anari - RO, no período compreendido entre 2009 e 2012, ou seja, os fatos descritos no mencionado excerto não se encontram fora do mandato.
21.6.	O extrato constante da peça 22, p. 3, comprova o recebimento do valor de R$ 280.000,00 pela municipalidade, em 28/9/2010, ou seja, ainda na gestão do Sr. Edmilson Maturana da Silva. Os extratos que sucedem acenam no sentido de resgate do valor total da conta no mês de novembro de 2010 (peça 22, p. 5) , com a conta sem saldo a partir de 19/11/2010, tudo na gestão do ora recorrente.
21.7.	Sem desconsiderar a obrigatoriedade de o sucessor encaminhar a prestação de contas, não há desconsiderar que todos os valores envolvidos nesta análise foram recebidos e aplicados na gestão do ora recorrente, Sr. Edmilson Maturana da Silva, motivo por que a ele cabia encaminhar a competente prestação de contas parcial dos valores por ele gerido, haja vista o termo final do ajuste ocorrer em gestão subsequente à dele. A inobservância desse preceito impõe que suas contas sejam julgadas irregulares e condenado em débito, como o foi por meio do Acórdão recorrido, motivo por que não há falar em reparos no Acórdão recorrido no que tange a este recorrente.
21.8.	Toda e qualquer adversidade ou inimizade política não possui o condão de afastar a responsabilidade de o gestor encaminhar a competente prestação de contas dos valores por ele geridos.
21.9.	O pedido alternativo de isenção da aplicação de multa não pode prosperar, conforme se verá em seguida.
21.10.	A tomada de contas especial (TCE) visa a apurar os fatos, identificar os responsáveis e quantificar o dano causado aos cofres públicos, conforme expressamente consagrado no art. 8º da Lei 8.443/1992 (Lei Orgânica do TCU - LO/TCU) . Como se depreende desse dispositivo, a TCE possui natureza de ação de ressarcimento dos cofres públicos por malversação de recursos públicos sob a competência fiscalizadora do TCU, sem prejuízo de eventual apenação com fundamento nos arts. 57 ou 58 da LO/TCU, conforme o caso. Não há confundir, portanto, a condenação em débito (natureza de ação de ressarcimento) com o seu potencial efeito de aplicação de multa, agora sim com natureza punitiva pelo Estado.
21.11.	Deve-se também repisar, para deslinde do feito, o 37, § 5º, da Constituição Federal, in verbis:
Art. 37. A administração pública direta e indireta de qualquer dos Poderes da União, dos Estados, do Distrito Federal e dos Municípios obedecerá aos princípios de legalidade, impessoalidade, moralidade, publicidade e eficiência e, também, ao seguinte:
 (...) 
§ 5º A lei estabelecerá os prazos de prescrição para ilícitos praticados por qualquer agente, servidor ou não, que causem prejuízos ao erário, ressalvadas as respectivas ações de ressarcimento. (grifou-se) 
21.12.	Duas veias devem ser observadas a partir desse dispositivo: a primeira relativa à ação de ressarcimento; a segunda referente a jus puniendi pelo Estado.
21.13.	No que tange à ação de ressarcimento, compete ao intérprete autêntico da Constituição dizer o espírito da lei a ser aplicado ao caso concreto (mens legis) , ou seja, ao Supremo Tribunal Federal, que acumula a função de Guardião da Constituição, não na concepção de Carl Schmitt, (in Schmitt, Carl. O Guardião da Constituição. Tradução de Geraldo de Carvalho. Belo Horizonte: Editora Del Rey Ltda., 2007) , mas conforme os ensinamentos de Kelsen (in Kelsen, Hans. Teoria Pura do Direito. Tradução de João Baptista Machado. São Paulo: Livraria Martins Fontes Editora Ltda., 2000, p. 247) , cuja essência pode ser extraída do seguinte excerto:
A relação entre a norma que regula a produção de uma outra e a norma assim regularmente produzida pode ser figurada pela imagem espacial da supra-infra-ordenação. A norma que regula a produção é a norma superior, a norma produzida segundo as determinações daquela é a norma inferior. A ordem jurídica não é um sistema de normas jurídicas ordenadas no mesmo plano, situadas umas ao lado das outras, mas é uma construção escalonada de diferentes camadas ou níveis de normas jurídicas. A sua unidade é produto da conexão de dependência que resulta do fato de a validade de uma norma, que foi produzida de acordo com outra norma, se apoiar sobre essa outra norma, cuja produção, por sua vez, é determinada por outra; e assim por diante, até abicar finalmente na norma fundamental - pressuposta. A norma fundamental - hipotética, nestes termos - é, portanto, o fundamento de validade último que constitui a unidade desta interconexão criadora.
21.14.	Dessa forma, além de expressa previsão no Texto Constitucional no sentido de imprescritibilidade das ações de ressarcimento, dentre as quais se encontra a tomada de contas especial no julgamento das contas dos administradores e demais responsáveis por dinheiros, bens e valores públicos da administração direta e indireta, incluídas as fundações e sociedades instituídas e mantidas pelo Poder Público federal, e as contas daqueles que derem causa a perda, extravio ou outra irregularidade de que resulte prejuízo ao erário público, o Supremo Tribunal Federal firmou entendimento, como intérprete autêntico da Constituição, da imprescritibilidade das ações de ressarcimento.
21.15.	Ademais, esse entendimento foi sedimentado no âmbito desta Corte de Contas, no exercício do plexo de suas competências constitucionais, por meio de incidente de uniformização proferido por meio do Acórdão 1441/2016-TCU-Plenário, o qual reafirmou ser imprescritível a ação de ressarcimento, gênero que comporta a espécie tomada de contas especial, além de estabelecer o prazo prescricional de dez anos para a pretensão punitiva. Não há confundir, portanto, prazo prescricional para pretensão punitiva com o prazo para ação de ressarcimento. Este é imprescritível; aquele, de dez anos.
21.16.	Os atos tidos como irregulares por este Tribunal datam de 28/9/2010, nos termos do item 9.2 do multicitado Acórdão 285/2018-TCU-Primeira Câmara (peça 48) .
21.17.	A citação foi realizada por meio do Ofício 575/2017-TCU/SECEX-SC, de 25/8/2017 (peça 40) , conforme Aviso de Recebimento datado de 5/9/2017 (peça 43) .
21.18.	Como se verifica, não ocorreu o prazo decenal para a prescrição consubstanciada no entendimento firmado pelo Acórdão 1441/2016-TCU-Plenário, haja vista a interrupção da fruição do mencionado prazo, que voltou a correr em sua integralidade a partir da notificação válida discriminada no item anterior.
21.19.	Dessa forma, não subsistem os argumentos referentes à prescrição da pretensão punitiva.
21.20.	Todos os argumentos apresentados pelo Sr. Edmilson Maturana da Silva não elidem as irregularidades que lhe são imputadas.
NILSON AKIRA SUGANUMA (peça 80) 
22. Inexistência de responsabilidade de Nilson Akira Suganuma
22.1.	No mérito, argumenta que não pode ser responsabilizado pelo débito que lhe fora imputado, "pois o recorrente Nilson Akira não contribuiu para a má aplicação do erário público, pois, conforme restou evidenciado nos presentes autos, a 'malversação' das verbas decorrentes do referido Convênio - R$ 280.000,00 - operou-se integralmente na gestão do ex-Prefeito Edmilson Maturana, precisamente no ano de 2010.
22.2.	Continua o recorrente:
Com efeito, os elementos probantes contidos no bojo dos autos revelam que a inércia do recorrente em prestar adequadamente as contas do citado Convênio não tinham o condão de impedir a prática do ato ilegal consistente no desvio da verba conveniada, mas, somente, poderiam "alertar o órgão convenente sobre sua regularidade ou não". Assim, diante da impossibilidade de dar destinação correta das verbas públicas, a falta do envio de informações não pode representar qualquer possibilidade de responsabilização solidária.
É nesse sentido, que para responsabilização solidária dos responsáveis por atos meramente administrativos é necessário que seja demonstrado que a sua ação guarda nexo de causalidade com a ocorrência de ILEGALIDADE e de eventual DANO gerado pelo ato viciado. Caso qualquer uma dessas alternativas não esteja presente, impossível será a responsabilização do gestor posterior ao desvio das verbas elencadas no Convênio PAC n° 0172/2007.
22.3.	Argumenta o recorrente que não pode subsistir a responsabilidade solidária pelo débito apurado, em razão de não haver comprovação de dolo ou má-fé de sua parte.
Análise
22.4.	O Sr. Nilson Akira Suganuma exerceu a titularidade do município de Vale do Anari - RO no período 2013/2016. Já o ajuste em exame vigeu de 31/12/2007 a 23/6/2013, consoante estabelecido no 6º Termo Aditivo ao TC PAC 0172/2007 (peça 11, p 155-157) . Contudo, houve apenas uma liberação de recursos pela Funasa em 24/09/2010, no valor de R$ 280.000,00 ainda na gestão de Edimilson Maturana da Silva, Prefeito de Vale do Anari/RO na gestão 2009-2012.
22.5.	Ao tempo da celebração do ajuste, estava em vigor a Instrução Normativa 1/STN/1997, motivo por que, em privilégio ao princípio tempus regit actum, esse também deve ser o normativo aplicável ao caso concreto.
22.6.	Nesse sentido, está-se diante de duas situações que devem ser mais bem analisadas: prestação de contas parcial e prestação de contas final.
22.7.	Como demonstrado no item 21.6 desta instrução, todos os recursos foram recebidos e, em tese, aplicados, ainda na gestão do Sr. Edmilson Maturana da Silva, ou seja, toda a gestão dos recursos ocorreu no exercício de 2010, quando ele exercia o mandato de Prefeito.
22.8.	A prestação de contas parcial e a prestação de contas final consistem em documentos formais previamente conhecidos pelos convenentes que visam demonstrar a regular aplicação dos recursos recebidos da União, em especial o nexo entre receitas e despesas, como um dos requisitos para haver a aprovação da prestação de contas. A inobservância de uma ou de outra consiste em grave infração à norma legal, pois impossibilita o concedente de exercer seu ofício quanto ao juízo de valor acerca da regularidade ou não da aplicação dos recursos transferidos. Consiste, pois, em grave infração à norma legal a omissão no dever de prestar contas, seja ela parcial ou final.
22.9.	Nesse sentido, duas veias devem ser analisadas distintamente: a autoria do dano aos cofres públicos e a omissão no dever de prestar contas.
22.10. Passa-se à análise da autoria do dano causado aos cofres públicos.
22.10.1.	Todo administrador de dinheiros, bens e valores públicos federais deve prestar contas de sua gestão ao TCU, conforme se depreende do art. 1º, I, da Lei 8.443/1992. Compete, então, àquele que administra, geri recursos públicos federais prestar contas desses valores, a fim de comprovar sua regular aplicação.
22.10.2.	Ao percorrer os documentos constantes dos autos, verifica-se que essa atribuição cabia ao prefeito que efetivamente recebeu e aplicou os recursos. Mais uma vez, menciona-se a análise descrita no item 21.6 desta instrução para enfatizar que o recebimento em conta corrente e a saída de todos os recursos dessa conta ocorreu na gestão do então Prefeito Edmilson Maturana da Silva. A ele competia comprovar a regular aplicação dos valores em exame, fosse por meio de prestação de contas parcial, fosse mediante prestação de contas final do ajuste.
22.7.	Como demonstrado no item 21.6 desta instrução todos os recursos foram recebidos e, em tese, aplicados, ainda na gestão do Sr. Edmilson Maturana da Silva, ou seja, toda a gestão dos recursos ocorreu no exercício de 2010, quando este exercia o mandato de Prefeito.
22.8.	Nesse sentido, remanesce a autoria do ex-Prefeito Edmilson Maturana da Silva no dano causado aos cofres públicos.
22.11.	Passa-se à análise da omissão no dever de prestar contas.
22.11.1.	Não consta nos autos prestação de contas parcial do ex-Prefeito Edmilson Maturana da Silva, o que enseja o julgamento pela irregularidade de suas contas, nos termos do art. 16, III, "a", da Lei 8.443/1992.
22.11.2.	Também não consta nos autos prestação de contas final do ex-Prefeito Nilson Akira Suganuma, o que também poderia ensejar o julgamento pela irregularidade de suas contas, nos termos do art. 16, III, "a", da Lei 8.443/1992, além de restar configurada grave infração à norma legal a ser reprimida por esta Corte de Contas com veemência a ensejar aplicação de multa, consubstanciada no art. 58, I e II, da Lei 8.443/1992.
22.11.3.	Entretanto, a Súmula 230 deste Tribunal prevê a responsabilidade de o Prefeito sucessor encaminhar a prestação de contas final com os efeitos decorrentes de sua inércia, nos seguintes termos:
Compete ao prefeito sucessor apresentar as contas referentes aos recursos federais recebidos por seu antecessor, quando este não o tiver feito ou, na impossibilidade de fazê-lo, adotar as medidas legais visando ao resguardo do patrimônio público com a instauração da competente Tomada de Contas Especial, sob pena de co-responsabilidade. (grifou-se) 
22.11.4.	Há nos autos informação do recorrente no sentido de que a segunda parcela do convênio não foi liberada em razão de "comunicado feito pelo ora recorrente, Senhor Nilson Akira Suganuma, alegando gestão irregular dos recursos pela administração anterior", bem como expressa menção do recorrente no sentido de que, "embora não tenha cumprido com todas as exigências legais para a prestação de contas do referido Convênio, o recorrente comunicou à FUNASA e à Policia Federal sobre os desvios da verba conveniada, objetivando a responsabilização do seu antecessor" (peça 80, p. 2-3) .
22.11.5.	Compulsando os autos, verifica-se a seguinte manifestação em Despacho da Fundação Nacional de Saúde, sob o título "da análise e providências" (peça 11, p. 281-283) :
O Sr. Nilson Akira Suganuma ao assumir o Cargo de Prefeito do Vale de Anari em janeiro de 2013, e ao tomar conhecimento das irregularidades cometidas pelo ex-prefeito Sr. EDIMILSON MATURANA DA SILVA, instaurou Processo Administrativo para apurar e identificar as causas que levaram a não conclusão da Obra, informado a esta FUNASA mediante o Oficio nº 348/2013 de 17/06/2013 fls. 224 e seguintes.
Conforme Relatório do Processo Administrativo n° 0109/2010 de 03/05/2013 fls. 227 a 259, na gestão do Sr. EDIMILSON MATURANA DA SILVA, foram efetuados desvios dos recursos repassados.
Em análise a documentação, de acordo com os extratos bancário fis.642/643, os recursos transferidos na ordem de R$ 280.000,00, foram transferidos para aplicação financeira conta investimento (BB CP Administrar Supremo) em 01/10/2010, porém em 05/11/2010 ocorreram transferências on line nos valores de R$ 60.000,00 e R$ 30.000,00 e em 19/11/2010 no valor de R$ 191.000,00 (totalizando R$ 282.000,00) para destino não identificado nos extratos.
Por tal motivo, o atual Prefeito optou por não prorrogar o TC/PAC, que expiraria em 23/6/2013, mesmo havendo recursos a serem liberados, restando tão somente a rescisão do TC.
22.11.6	Pode-se inferir, a partir do texto da própria Funasa transcrito no item anterior, que não houve inércia de Nilson Akira Suganuma, em face das irregularidades praticadas por seu antecessor, no que tange ao convênio em análise, o que vai ao encontro da Súmula 230, para afastar sua responsabilidade no débito apurado por meio do Acórdão atacado (transcrita no item 22.11.3 desta instrução) .
22.11.7.	Ora, se a própria Funasa suspendeu os repasses anteriormente ajustados em razão de irregularidades na aplicação da primeira parcela, comunicadas pelo prefeito sucessor, Sr. Nilson Akira Suganuma, deve-se aplicar a segunda parte da Súmula 230 ("adotar as medidas legais visando ao resguardo do patrimônio público com a instauração da competente Tomada de Contas Especial, sob pena de co-responsabilidade") , a fim de afastar sua responsabilidade na irregularidade das contas e consequentemente afastar o débito que lhe fora imputado, bem como a multa aplicada.
22.11.8.	Dessa forma, deve-se dar provimento ao recurso interposto por Nilson Akira Suganuma, a fim de julgar suas contas regulares com ressalva, tornando insubsistente a multa aplicada por meio do item 9.3, do Acórdão 285/2018-TCU-Primeira Câmara.
22.11.9.	Impõe-se consignar, por fim, que a ocorrência de revelia, nos termos do art. 12, § 3º, da Lei 8.443/1992, de per si, não enseja o julgamento pela irregularidade das contas, pois, em decorrência de sua consumação, presumem-se verdadeiros os fatos constantes dos autos, sem que disso decorra, por consequência, sua condenação em débito. O instituto da revelia consiste, pois, em ônus a ser suportado pelo recorrente. Uma vez identificados documentos, fatos ou circunstâncias aptas a elidir sua responsabilidade no feito, nada obsta, em não havendo outras irregularidades, o julgamento pela regularidade de suas contas.
CONCLUSÃO
23.	Ante o exposto, conclui-se que os argumentos recursais formulados por Edimilson Maturana da Silva não afastam as irregularidades constantes dos autos que lhe são imputadas.
24.	No que tange ao recurso interposto por Nilson Akira Suganuma, deve-se-lhe dar provimento, a fim de julgar suas contas regulares com ressalva, e afastar a sua condenação solidária ao débito e a multa que lhe fora imposta por meio do item 9.3, do Acórdão 285/2018-TCU-Primeira Câmara.
PROPOSTA DE ENCAMINHAMENTO
25.	Ante o exposto, submetem-se os autos à consideração superior, propondo-se com fundamento nos arts. 32, inciso I, e 33 da Lei 8.443/1992:
	a) conhecer do recurso interposto por Edimilson Maturana da Silva, para, no mérito, negar a ele provimento;
	b) conhecer do recurso interposto por Nilson Akira Suganuma, para, no mérito, dar a ele provimento, a fim de julgar suas contas regulares com ressalva, bem como tornar insubsistente a sua condenação solidária ao débito e a multa que lhe fora aplicada por meio do item 9.3, do Acórdão 285/2018-TCU-Primeira Câmara;
	c) comunicar aos recorrentes e aos demais interessados a deliberação que vier a ser proferida por esta Corte, acompanhada do relatório e voto que a subsidiarem."

8.1. Hiram Cesar Silveira (547/OAB-RO) e Rodrigo Reis Ribeiro (1659/OAB-RO).

Procurador Rodrigo Medeiros de Lima.

TOMADA DE CONTAS ESPECIAL. FUNASA. TERMO DE COMPROMISSO. NÃO COMPROVAÇÃO DA APLICAÇÃO DOS RECURSOS POR AUSÊNCIA DE PRESTAÇÃO DE CONTAS. REVELIA. DÉBITO. MULTA. RECURSOS DE RECONSIDERAÇÃO. CONHECIMENTO. PROVIMENTO AO RECURSO INTERPOSTO POR UM DOS RESPONSÁVEIS, NÃO PROVIMENTO AO OUTRO.

TOMADA DE CONTAS ESPECIAL (TCE)

Secretaria de Recursos (SERUR); Secretaria de Controle Externo de Tomada de Contas Especial (SecexTCE).

Trata-se de recursos de reconsideração interpostos por Edimilson Maturana da Silva (peça 62) e Nilson Akira Suganuma (peça 80) , ex-Prefeitos de Vale do Anari - RO, contra o Acórdão 285/2018-TCU-Primeira Câmara, em que este Tribunal os condenou em débito e multa ao julgar tomada de conta especial instaurada pela Fundação Nacional de Saúde (Funasa) em decorrência de irregularidades verificadas em termo de compromisso firmado com aquele Município, com vistas a execução de sistema de abastecimento de água.
Para a consecução desse ajuste, estavam previstos R$ 722 mil a serem transferidos pela Funasa. Entretanto, foram creditados ao Município apenas R$ 280 mil, em 28/9/2010 (ordem bancária 2010OB810133) , o que ocorreu na gestão de Edimilson Maturana da Silva (2009/2012) . 
O Relatório de Visita Técnica nº 3, de 29/5/2012 (peça 11, p. 270-272) , da Divisão de Engenharia de Saúde Pública da Funasa/RO, atestou a execução de cerca de 1% do objeto ajustado e que as obras estavam paralisadas, motivo por que foi instaurada a tomada de contas originária destes autos. 
Não houve transferência das parcelas subsequentes em razão de falta de interesse do prefeito sucessor, Nilson Akira Suganuma (gestão 2013-2016) , em prosseguir na execução do ajuste, diante da gestão irregular dos recursos pela administração anterior.
O ajuste teve vigência de 31/12/2007 a 23/06/2013, conforme 6º Termo Aditivo ao TC PAC 0172/2007. Durante a gestão de Nilson Akira Suganuma, em 3/5/2013, foram emitidos o Relatório de Análise Técnica e o Relatório de Auditoria Técnica do Processo Administrativo 109/2010, apontando diversas irregularidades (peça 11, p. 165-229) . Os dois gestores foram notificados pela Funasa. Ainda assim, não foi encaminhada a prestação de contas dos valores recebidos.
Na fase externa da TCE, os recorrentes foram regularmente citados pela inexecução do objeto e pelas seguintes irregularidades: ausência de ART dos responsáveis pela execução e pela fiscalização; execução das obras em desacordo com o cronograma físico-financeiro; não preenchimento dos diários de obra; ausência de placas identificadoras do Termo firmado. 
Entretanto, mantiveram-se silentes, razão pela qual foram considerados revéis, nos termos do art. 12, § 3º, da Lei 8.443/1992, e foram condenados em débito e multa.
Em seu recurso, Edimilson Maturana da Silva alega, em suma, que:
quando terminou o seu mandato, "o convênio estava atrasado, contudo, em ordem, e com sua vigência prorrogada"; 
Nilson Akira, seu sucessor e inimigo político, "não prestou contas de forma final e nem logrou êxito em comprovar as alegações de desvio de verbas pelo seu antecessor";
a obrigação de prestar contas era de seu sucessor, uma vez que a vigência do ajuste tinha sido prorrogada para além de seu mandato.
Finalmente, ainda que sem apresentar argumentos em suas razões recursais, solicita que, caso não sejam providas as alegações anteriores, seja determinada a isenção do pagamento da multa, aplicando-se o entendimento de que apenas o débito é imprescritível.
No mérito de seu recurso, Nilson Akira Suganuma argumenta que:
não pode ser responsabilizado pelo débito pois não contribuiu para a má aplicação dos recursos públicos pois, como evidenciado nestes autos, a "malversação" das verbas do ajuste em análise ocorreu em 2010, na gestão de Edmilson Maturana;
sua inércia em prestar contas do convênio não tinha o condão de impedir a prática do ato ilegal consistente no desvio da verba conveniada. Tal prestação somente, poderia "alertar o órgão convenente sobre sua regularidade ou não";
 diante da impossibilidade de aplicar corretamente verbas públicas, a falta do envio de informações não pode representar possibilidade de responsabilização solidária;
que tal responsabilização não pode subsistir, por não haver comprovação de dolo ou má-fé de sua parte.
A Serur, em pareceres convergentes e com a anuência do Ministério Público junto ao TCU, propõe o não provimento ao primeiro recurso e o provimento ao segundo. Feito breve histórico dos fatos, passo a decidir.
Ratifico o exame de admissibilidade em que conheci dos recursos (despachos de peças 68 e 85) , uma vez preenchidos os requisitos processuais aplicáveis à espécie.
Contrariamente ao que quer fazer Edmilson Maturana, os documentos presentes nos autos demonstram que o convênio não estava em ordem ao final de seu mandato. O valor de R$ 280 mil, depositado em setembro de 2010 na conta do Município, foi integralmente sacado em novembro do mesmo ano (peça 22, p. 5) . Tais fatos ocorreram em sua gestão.
Sem desconsiderar a obrigatoriedade de o sucessor encaminhar a prestação de contas, se todos os valores envolvidos na presente análise foram recebidos e aplicados na gestão de Edmilson Maturana da Silva, cabia a ele encaminhar a prestação de contas parcial dos valores que geriu, uma vez que o termo final do ajuste estava programado para ocorrer em gestão subsequente à sua. O que seu sucessor e inimigo político fez ou deixou de fazer não altera tal obrigação.
A inobservância desse preceito impõe que suas contas sejam julgadas irregulares e condenado em débito, como o foi por meio do acórdão recorrido. O pedido alternativo de isenção da aplicação de multa não merece prosperar, pois não transcorreu o prazo decenal para a prescrição da pretensão punitiva do TCU, conforme entendimento firmado pelo Acórdão 1441/2016-TCU-Plenário. Os atos irregulares datam de 28/9/2010 e a citação realizada por este Tribunal foi em 5/9/2017. 
Sendo assim, nego provimento ao recurso de Edmilson Maturana da Silva, uma vez que não há reparos a fazer no Acórdão 285/2018-TCU-Primeira Câmara, no que toca a este recorrente. 
Quanto a Nilson Akira Suganuma, a Súmula 230 deste Tribunal prevê a responsabilidade de o prefeito sucessor encaminhar a prestação de contas final ou, na impossibilidade de fazê-lo, adotar as medidas legais visando ao resguardo do patrimônio público, sob pena de corresponsabilidade.
Este recorrente admite que, embora não tenha cumprido com todas as exigências legais para a prestação de contas do convênio, comunicou à Funasa e à Policia Federal sobre os desvios da verba conveniada, objetivando a responsabilização do seu antecessor (peça 80, p. 2-3) .
Em despacho da Funasa (peça 11, p. 281-283) , há o reconhecimento expresso de que o recorrente instaurou processo administrativo para apurar e identificar as causas que levaram à não conclusão da obra. E que, ao verificar de que os recursos foram sacados da conta do Município em 2010, optou por não prorrogar o termo de compromisso, comunicando tais fatos àquela Fundação.
Considerando que a Funasa suspendeu os repasses ajustados em razão de irregularidades na aplicação da primeira parcela, as quais foram comunicadas por Nilson Akira Suganuma, aplico a segunda parte da Súmula 230 para dar provimento ao seu recurso, afastar sua responsabilidade na irregularidade das contas, bem como tornar insubsistentes a sua condenação solidária ao débito apurado e a multa que lhe foi aplicada.
Feitas essas considerações, voto por que o Tribunal acolha a minuta de acórdão que ora submeto à deliberação do colegiado.
TCU, Sala das Sessões Ministro Luciano Brandão Alves de Souza, em 25 de junho de 2019.
WALTON ALENCAR RODRIGUES 
Relator